【裁判字號】    98,台上,1092
【裁判日期】    980618
【裁判案由】    侵權行為損害賠償
【裁判全文】
最高法院民事判決            九十八年度台上字第一○九二號
上  訴  人  甲○○
訴訟代理人  蔡調彰律師
被 上訴 人  乙○○
上列當事人間請求侵權行為損害賠償事件，上訴人對於中華民國
九十八年三月三十日台灣高等法院第二審再審判決（九十七年度
再易字第一四一號），提起上訴，本院判決如下：
    主  文
上訴駁回。
第三審訴訟費用由上訴人負擔。
    理  由
本件上訴人以台灣高等法院原第二審確定判決（九十六年度重訴
字第五三號，下稱原確定判決）有民事訴訟法第第四百九十六條
第一項第一款及第十三款之再審事由，無非以：原確定判決就伊
所發表如該判決附件一所示言詞，究為足以毀損他人名譽之事實
陳述，抑或非屬事實陳述，而僅屬伊主觀上對被上訴人之人格評
價；及伊之言詞能否適用刑法第三百十一條之規定，前後之認定
兩岐，判決理由矛盾，違反最高法院五十三年台上字第三五七一
號判例。又原確定判決對於被上訴人係何項名譽受損及伊有無侵
害被上訴人名譽之故意，均未於判決理由項下明確記載得心證之
理由及伊對此部分防禦方法之法律上意見暨其取捨之原因，亦違
反民事訴訟法第二百二十二條第四項、第二百二十六條第三項規
定及最高法院二十九年上字第五○二號、二十九年上字第八四二
號、三十年上字第三一四號、四十三年台上字第四七號判例，自
有民事訴訟法第四百九十六條第一項第一款適用法規顯有錯誤之
再審事由。又被上訴人係以刑法第三百十條第一、二項之誹謗罪
對伊提起自訴，並提起附帶民事訴訟請求損害賠償，並未就刑法
第三百零九條之公然侮辱罪提起自訴及附帶民事訴訟，原確定判
決竟就未經被上訴人提起之公然侮辱罪附帶民事訴訟判令損害賠
償，伊發現未經斟酌之被上訴人刑事自訴狀、被上訴人刑事上訴
狀及新發現之被上訴人刑事準備書狀等證物，如經斟酌可受較有
利之裁判，又依上開證物所示，被上訴人並非「乙○○建築師」
、伊亦非「遠雄集團甲○○」，原確定判決竟命「遠雄集團甲○
○」向「乙○○建築師」刊登道歉啟事，且「道歉啟事之內容」
記載「本人遠雄集團甲○○」，亦與被上訴人所請求之「本人遠
雄集團董事長甲○○」並不相符，如經斟酌上開證物，伊亦可受
較有利之裁判，是原確定判決復有民事訴訟法第四百九十六條第
一項第十三款之再審事由等情為論據，求為命廢棄原確定判決，
並駁回被上訴人之訴之判決（上訴人請求廢棄最高法院九十七年
度台上字第二二六○號確定裁定部分，另行裁定移送最高法院處
理）。
原審審理結果，以：按民事訴訟法第四百九十六條第一項第一款
所謂適用法規顯有錯誤者，係指確定判決所適用之法規顯然不合
於法律規定，或與司法院現尚有效及大法官會議之解釋，或最高
法院現尚有效之判例顯然違反者而言，且以顯然影響於判決者為
限，不包括漏未斟酌證據及認定事實錯誤之情形在內，亦不包括
取捨證據失當及判決不備理由之情形在內，至事實審法院認定事
實錯誤、漏未斟酌證據、調查證據欠周或判決不備理由，雖得於
判決確定前據為提起上訴之理由，究與適用法規錯誤有別，當事
人不得據以提起再審之訴。又對照民事訴訟法第四百六十九條第
六款規定判決不備理由或理由矛盾者當然為違背法令，及同法第
四百九十六條第一項第二款規定判決理由與主文顯有矛盾者之再
審事由，可見判決理由矛盾者，固得為上訴第三審法院之理由，
但與適用法規顯有錯誤或判決理由與主文顯有矛盾之情形有間，
尚不得據以提起再審之訴。查上訴人主張原確定判決有民事訴訟
法第四百九十六條第一項第一款所謂適用法規顯有錯誤之再審事
由，係以原確定判決就上訴人所發表如該判決附件一所示言詞，
究為足以毀損他人名譽之事實陳述，抑或非屬事實陳述，而僅屬
上訴人主觀上對被上訴人之人格評價；及上訴人之言詞能否適用
刑法第三百十一條之規定，前後之認定兩岐，判決理由矛盾，違
反最高法院五十三年台上字第三五七一 號判例，又原確定判決
對於被上訴人係何項名譽受損及上訴人有無侵害被上訴人名譽之
故意，均未於判決理由項下明確記載得心證之理由及上訴人對此
部分防禦方法之法律上意見暨其取捨之原因，亦違反民事訴訟法
第二百二十二條第四項、第二百二十六條第三項規定及最高法院
二十九年上字第五○二號、二十九年上字第八四二號、三十年上
字第三一四號、四十三年台上字第四七號判例為其論據，無非在
指摘原確定判決理由矛盾及不備理由，依上開說明，上訴人並不
能據以提起再審之訴，是上訴人主張原確定判決有民事訴訟法第
四百九十六條第一項第一款適用法規顯有錯誤之再審事由，洵無
可取。次按民事訴訟法第四百九十六條第一項第十三款所謂當事
人發現未經斟酌之證物，係指前訴訟程序事實審之言詞辯論終結
前已存在之證物，因當事人不知有此，致未經斟酌，現始知之者
而言。經查上訴人雖主張被上訴人係以刑法第三百十條第一、二
項之誹謗罪對伊提起自訴，並提起附帶民事訴訟請求損害賠償，
並未就刑法第三百零九條之公然侮辱罪提起自訴及附帶民事訴訟
云云，惟上訴人既為上開刑事自訴案件及附帶民事訴訟事件之被
告，所稱發現被上訴人刑事自訴狀、刑事上訴狀及刑事準備書狀
之證物，即難謂其於原確定判決作成前尚不知有此，致未經斟酌
，現始知之者，核與民事訴訟法第四百九十六條第一項第十三款
所謂當事人發現未經斟酌之證物之要件不合。遑論原確定判決理
由敘明「本件原告（即被上訴人）以被告（即上訴人）於民國九
十三年十月二十二日、九十三年十一月十八日召開『讓證據說話
』、『如何孵好巨蛋』記者會，以附件一所示言語惡意攻擊原告
，認被告涉犯刑法第三百十條第一項誹謗罪、同條第二項之加重
誹謗罪提起刑事自訴，經台灣台北地方法院（以下簡稱台北地院
）以九十四年度自字第七三號判決被告公然侮辱，處拘役五十日
，如易科罰金以三百元折算壹日。經兩造上訴，復經該院刑事庭
認被告（即上訴人）前揭所為係犯刑法第三百零九條第一項之公
然侮辱罪而非誹謗罪，且刑事庭法院不受原告自訴之前揭法條拘
束，而於九十五年十一月十四日以九十四年度上易字第一九九四
號判決上訴駁回確定，經調閱各該刑事卷查明屬實。是被上訴人
既係因上訴人前揭犯罪事實而名譽權受有損害之人，則其於九十
四年十二月二十七日在該院刑事庭辯論終結前提起刑事附帶民事
訴訟，符合刑事訴訟法第四百八十七條第一項規定之要件，即該
院刑事庭亦以九十四年度重附民字第六○號判決上訴人應賠償被
上訴人新台幣（下同）一百萬元等，嗣上訴人上訴，經最高法院
刑事庭依刑事訴訟法第五百十一條第一項前段規定移送同院民事
庭後判決發回該院更為審理。因此，被上訴人提起前揭刑事附帶
民事訴訟，自屬合法。上訴人抗辯被上訴人認伊涉犯刑法第三百
十條誹謗罪提起自訴，亦認伊涉犯刑法第三百十條之罪提起上訴
，而該院刑事庭並未變更起訴法條，亦未判決上訴人誹謗罪，故
被上訴人提起刑事附帶民事訴訟亦不合法云云，要有誤會，不足
為採，合先敘明等語，顯已就上訴人上開主張為論斷，益徵原確
定判決應有斟酌上訴人所稱之前述事證，故上訴人主張原確定判
決有民事訴訟法第四百九十六條第一項第十三款之再審事由，亦
不足採。從而，上訴人提起本件再審之訴，顯無再審理由，爰不
經言詞辯論，逕以判決駁回之，經核於法並無違誤。上訴論旨，
就原審取捨證據、認定事實之職權行使，指摘原判決違背法令，
求予廢棄，非有理由。
據上論結，本件上訴為無理由。依民事訴訟法第四百八十一條、
第四百四十九條第一項、第七十八條，判決如主文。
中    華    民    國  九十八  年    六    月   十八   日
                      最高法院民事第四庭
                          審判長法官  許  澍  林
                                法官  黃  秀  得
                                法官  魏  大  喨
                                法官  陳  碧  玉
                                法官  王  仁  貴
      本件正本證明與原本無異
                                      書  記  官
中    華    民    國  九十八  年    六    月   三十   日
                                                Ａ


司法院資訊處製作；財團法人民間司法改革基金會備份。
